臺灣高等法院高雄分院刑事判決　　　　96年度上訴字第1046號
上　訴　人　臺灣高雄地方法院檢察署檢察官
被　　　告　甲○○
上列上訴人因被告違反毒品危害防制條例案件，不服臺灣高雄地
方法院95年度訴字第1728號中華民國95年12月27日第一審判決（
起訴案號：臺灣高雄地方法院檢察署95年度毒偵字第3591號），
提起上訴，本院判決如下：
     主  文
原判決撤銷，發回臺灣高雄地方法院。
     理  由
一、公訴意旨係以：被告甲○○前因施用毒品案件，經臺灣高雄
    地方法院裁定送觀察、勒戒，認無繼續施用毒品傾向，於民
    國90年2 月22日釋放，並由本署檢察官以89年度毒偵字第77
    35號為不起訴處分確定；又因施用毒品案件，經臺灣高雄地
    方法院以93年度訴字第3020號判處有期徒刑10月確定，於95
    年3 月21日執行完畢。仍未戒除毒癮，復基於施用第一級毒
    品概括犯意，自95年4 月2 日起至同年月9 日上午11時45分
    許採尿回溯24小時內之某時（不含為警查獲至採尿時間），
    連續在高雄縣岡山鎮○○○路空軍醫院廁所內，將摻水之海
    洛因以針筒注射施用多次。嗣於同年月9 日上午10時40分許
    ，在高雄縣岡山鎮○○○路路旁為警查獲，並扣得第一級毒
    品海洛因1 小包，經警採尿送驗後，發現其尿液呈嗎啡陽性
    反應，始悉全情。因認被告涉有毒品危害防制條例第10條第
    1 項之罪嫌等語。
二、按施用第一、二級毒品為犯罪行為，毒品危害防制條例第10
    條定有處罰明文。故施用第一、二級毒品者，依前揭規定本
    應科以刑罰。惟基於刑事政策，對合於一定條件之施用者，
    則依同條例第20條、第23條之規定，施以觀察、勒戒及強制
    戒治之保安處分。又毒品危害防制條例於92年7 月9 日修正
    公布，新修正之毒品危害防制條例刪除二犯及三犯之規定，
    一改修法前繁雜之處遇程序，僅將施用毒品者簡化區分為初
    犯、再犯，並認施用毒品者係屬病患性犯人，以觀察、勒戒
    戒除其身癮，並以強制戒治去除其心癮。經觀察、勒戒或強
    制戒治執行完畢釋放後，若係5 年後再犯該條例第10條施用
    毒品罪者，與同條例第20條第1 項、第2 項關於『初犯』之
    處理方式相同，檢察官應先聲請法院裁定令被告入勒戒處所
    觀察、勒戒，並視有無繼續施用毒品傾向，決定應予釋放、
    為不起訴之處分，或應聲請法院裁定令入勒戒處所強制戒治
    ；若係5 年內『再犯』同條例第10條施用毒品罪者，依同條
    例第23條第2 項規定，檢察官則應依法追訴。觀諸該條例第
    20條第3 項之修正理由；『觀察、勒戒或強制戒治5 年後再
    犯者，顯見前所實施之觀察、勒戒或強制戒治已足以遮斷其
    施用毒品之癮，為期自新及協助其戒除毒癮，對此5 年後再
    犯者，爰明定仍適用初犯之規定，先經觀察、勒戒、強制戒
    治之程序。』及同條例第23條第2 項之修正理由：『為配合
    簡化施用毒品犯之刑事處遇程序，並鑑於經觀察、勒戒或強
    制戒治執行完畢釋放後5 年內再犯者，其再犯率甚高，原據
    以實施之觀察、勒戒及強制戒治既已無法收其實效，自應施
    以刑事處遇。』顯然如施用毒品者係前經觀察、勒戒或強制
    戒治等治療程序執行完畢5 年後，始再施用毒品之『初犯』
    ，因前所執行之觀察、勒戒或強制戒治已足收戒除毒癮之效
    ，自應重新執行觀察、勒戒或強制戒治等治療程序，並於治
    療程序執行完畢後，由檢察官為不起訴處分，毋庸對之追訴
    處罰；反之，在『再犯』之情形，因其先前所為治療程序顯
    未能收戒斷毒癮之效，且考量施用毒品者之再犯率偏高，乃
    簡化其刑事處遇程序，而逕予追訴處罰，不再施以治療程序
    。參酌上開立法理由，修正毒品危害防制條例就施用毒品者
    ，祇於『初犯及5 年後再犯』2 種情形，有其追訴條件之限
    制，即須於初犯經觀察、勒戒或強制戒治釋放後，5 年內均
    無施用毒品之行為，始能認其前所實施之觀察、勒戒或強制
    戒治已足遮斷毒癮，而得於5 年後再犯時，再予適用初犯之
    規定，重行觀察、勒戒等程序。倘5 年內已經再犯，被依法
    追訴處罰，縱其第3 次（或第3 次以上）施用毒品之時間在
    初犯釋放5 年以後，即與『五年後再犯』之情形有別，且因
    已於『5 年內再犯』，顯見其再犯率甚高，原實施觀察、勒
    戒或強制戒治，已無法收其實效，而無5 年戒斷期之存在，
    自無再經觀察、勒戒或強制戒治之必要，應由檢察官逕行起
    訴，始符新法修正之本旨（最高法院95年度第7 次刑事庭會
    議決議、最高法院95年度臺上字第1071號、95年度臺非字第
    59 號 判決意旨可資參照）。
三、經查，被告甲○○於前因施用毒品案件，經臺灣高雄地方法
    院裁定送觀察、勒戒，認無繼續施用毒品傾向，於90年2 月
    22日釋放，並由臺灣高雄地方法院檢察署檢察官以89年度毒
    偵字第7735號為不起訴處分確定；又於觀察勒戒執行完畢後
    5 年內之93年6 月間因施用毒品案件，經臺灣高雄地方法院
    以93年度訴字第3020號判處有期徒刑10月確定，於95年3 月
    21日執行完畢，有臺灣高等法院刑案資料查註紀錄表在卷可
    稽。被告既曾於「五年內再犯」，且經法院判處罪刑確定，
    而依本件公訴意旨，被告又涉嫌於95年4 月2 日起至同年月
    9 日上午11時45分許採尿回溯24小時內之某時止施用毒品，
    雖距離90年2 月22日觀察勒戒期滿日期已逾5 年，惟被告於
    90年2 月22日觀察勒戒執行完畢釋放後於5 年內之93年6 月
    間，又再次因施用毒品而經臺灣高雄地方法院判刑確定，本
    件公訴意旨所指被告於上該時間另涉施用第一級毒品等情，
    即非屬毒品危害防制條例第20條第3 項所定「5 年後再犯」
    之情形，檢察官對之起訴，要無不合。
四、原判決未予詳酌，遽以上開公訴意旨所指被告施用第一級毒
    品犯行，與毒品危害防制條例第20條第3 項之規定相符，認
    檢察官之起訴程序違背法律規定，逕為諭知不受理之判決，
    尚有未洽。公訴人上訴意旨，執此指摘原判決不當，為有理
    由，自應由本院將原判決撤銷，發回原審法院另為適當之判
    決，並不經言詞辯論為之。
據上論斷，應依刑事訴訟法第369 條第1 項但書、第372 條，判
決如主文。
中　　華　　民　　國　　96　　年　　5 　　月　　31　　日
            刑事第六庭  審判長法  官  王憲義
                              法  官  張盛喜
                              法  官  李璧君
以上正本證明與原本無異。
如不服本判決應於收受本判決後10日內向本院提出上訴書狀，其
未敘述上訴理由者，並得於提起上訴後10日內向本院補提理由書
狀（均須按他造當事人之人數附繕本）「切勿逕送上級法院」。
中　　華　　民　　國　　96　　年　　6 　　月　　1 　　日
                              書記官  唐奇燕
